福建金門地方法院刑事判決　　　　　　　　92年度易字第54號
公　訴　人　福建金門地方法院檢察署檢察官
被　　　告　丁○○
選任辯護人　甲○○律師
被　　　告　癸○○　男　86歲.
　　　　　　辛○○　男　73歲.
上列被告等因詐欺案件，經檢察官提起公訴（九十二年度偵字第
八二、一八四號），本院判決如下：
    主  文
丁○○、癸○○、辛○○均無罪。
    理  由
一、本件公訴意旨略以：被告癸○○與張網市係夫妻，於民國三
    十年收養丁○○
    為丁○○）為養女。被告癸○○於三十七年從軍赴大陸後即
    滯留大陸，直至八十二年底始返回金門定居。張網市於三十
    九年起，在閒暇時間至距陽翟約二公里之金沙鎮○○段無主
    山坡地種植小面積之花生、地瓜等作物以貼補家用，直至四
    十七年三月間因故被軍人槍殺後為止。被告丁○○於四十六
    年間嫁給陳天恒，婚後自四十八年起至六十年止，先後養育
    七個兒子及抱養一個女兒，照顧兒女已無暇，故於四十一年
    至五十七年間無時間亦無精力上山耕作大面積之土地。被告
    丁○○於八十四年間，受被告癸○○之教唆，意圖為自己不
    法之所有，明知其本身未曾在金沙鎮○○段金東旅部附近未
    登錄山坡地上耕作，先委請金城鎮福德土地代書事務所子○○向金門縣地政事務所（現改為福建省金門縣地政局，下稱
    地政局）查得當時尚無人申請登記土地所有權之金東旅部附
    近未登錄土地地號，計有：金沙鎮○○段一一八之一、一一
    九之二、一二五、一三七之一、一四一之一、一七三之一一
    、五九之一、六一之一、一一五之二、一二八之一、一四六
    、一一八、一一九等十三筆土地。被告丁○○乃於八十六年
    五月十三日以每申請取得一筆土地代價新台幣一萬元，委託
    子○○代為提出申請，主張就大山段一一九之二、一二五、
    一七三之一一、六一之一、一二八之一地號等五筆土地係自
    四十一年五月至五十一年五月；大山段一一八之一、一三七
    之一、一四一之一、五九之一、一四六、一一五之二、一一
    八、一一九地號等八筆土地係自四十七年五月至五十七年五
    月，計十年以所有之意思繼續占有他人未登記之不動產，而
    其占有之始為善意並無過失，申請人繼續在上述土地耕作，
    因嗣後被駐軍闢建為軍事設施使用，始喪失占有，依據民法
    七百七十條規定主張完成時效取得，申請登記為上開十三筆
    土地之所有權人；被告癸○○並委請被告辛○○與乙○○（
    另由檢察官為職權不起訴處分）提出不實之四鄰證明書，聲
    明：如有不實，願負法律上一切責任。而被告辛○○與乙○○明知被告丁○○聲請登記上開十三筆土地所有權之四鄰證
    明內容，皆屬虛偽不實，為助被告丁○○順利詐登取得上開
    十三筆土地，竟基於幫助犯意，於八十六年五月十日出具不
    實四鄰證明書，提供予被告丁○○作為向地政局申請辦理依
    「金門、馬祖、東沙、南沙地區安全及輔導條例」第十四條
    之一第二項規定取得所有權程序之用。致使丁○○之土地所
    有權申請，除金沙鎮○○段一一八、一一九地號二筆土地因
    軍方提出異議遭地政局駁回外（以上兩筆地號土地因金防部
    營產組於九十年二月十四日提出異議，謂該二筆土地地上於
    四十六年即建有坑道且係岩盤不能耕作）等十三筆土地後，
    其餘之大山段一一八之一、一一九之二、一二五、一三七之
    一、一四一之一、一七三之一一、五九之一、六一之一、一
    一五之二、一二八之一、一四六等十一筆土地面積合計共三
    ．二○七九五八公頃，於八十八年八月迄九十年七月間，由
    被告丁○○以詐登土地手段取得該等土地之所有權。因認被
    告丁○○涉有刑法第三百三十九條第一項之詐欺罪云云、被
    告癸○○涉有刑法第二十九條第一項、第三百三十九條第一
    項之教唆詐欺罪云云、被告辛○○涉有刑法第三十條第一項
    、第三百三十九條第一項之幫助詐欺罪嫌云云。
二、本件公訴人認被告等涉有前開罪嫌，無非以下列各點為其論
    罪依據：
（一）、證人林玲娟、吳維源、乙○○、子○○、陳錫卿、庚○○等之證言；被告丁○○、癸○○、辛○○之供述。
（二）、大山段地號一一八─一、一一九─二等十一筆土地地籍
        圖影本乙份及現場會勘紀錄及現場會勘照片二十四張。
（三）、被告癸○○三十七年從軍，八十二年底返金定居，張網
        市四十七年被軍人槍殺
（四）、九十年二月十四日金門未登記土地總登記委員會調處金
        沙鎮○○段一一八、一一九、一一五地號土地會議紀錄
        影本乙份。
（五）、金門縣地政局九十一年九月十二日（九一）地籍第九一
        四一○○號函乙份，內含金沙鎮○○段一一八─一等十
        一筆地號土地登記申請書、公告函。
（六）、金門防衛司令部九十一年十月二十八日（九一）工字第
        九九五六號函，內含本案相關函文之資料影本、協調會
        議紀錄、預算審核表、資訊清冊地籍圖及營區配置圖等
        及九十二年六月二十二日勘驗被告丁○○家族祖先牌位
        筆錄。
三、訊據被告丁○○堅決否認有上開詐欺犯行，被告癸○○否認
    有教唆詐欺犯行，被告辛○○則否認有幫助詐欺之犯行；被
    告辛○○辯稱：被告癸○○家族在大山段確實有土地，伊才
    寫四鄰保證書等語；被告丁○○、癸○○則辯稱：
（一）、被告癸○○之先祖世居於金門大武山區之「山頭村」，
        而該位置即為本件申請土地之區域，後因山頭村發生瘟
        疫而遷村，嗣於清朝期間，因被告癸○○先祖經濟環境
        不錯，故常有居民缺錢時，即找被告癸○○之先祖典當
        或出售土地。
（二）、本件申請土地嗣由被告癸○○繼承耕作，而被告癸○○
        於三十七年從軍後，至八十二年始返回金門與家人團聚
        ，期間土地即由被告癸○○之母陳黃含、妻張網市及被
        告丁○○三人耕作。
（三）、金東旅營產之帳卡資料乃於八十年七月二十五日建立，
        不足以證明營舍確於其上所記載之日期所興建。
（四）、八十四年間，被告癸○○得知政府開放土地登記，乃攜
        帶「土地條」委由子○○代書辦理，惟子○○告知當時
        辦理不需「土地條」，只要找二個以上證人證明即可，
        且被告等均不識字，不知時效取得之要件，故均由子○○代為處理，而因被告癸○○於三十七年後即滯留大陸
        ，故必須以被告丁○○之名義為申請。申請時，被告丁○○大致告知子○○土地範圍，而子○○即依被告丁○○所指範圍為地籍圖核對及辦理；被告丁○○告知代書
        子○○未包括岩盤，但因子○○係以地政機關所編之地
        號為申請範圍，被告丁○○對於地籍圖或地政資料並不
        懂，故被告丁○○與癸○○主觀上並無任何不法取得財
        產之意圖，自不該當詐欺罪。
四、按犯罪事實應依證據認定之，無證據不得認定犯罪事實；不
    能證明被告犯罪者，應諭知無罪之判決；刑事訴訟法第一百
    五十四條第二項、第三百零一條第一項分別定有明文。而認
    定犯罪事實所憑之證據，雖不以直接證據為限，間接證據亦
    包括在內；然而無論直接或間接證據，其為訴訟上之證明，
    須於通常一般之人均不致有所懷疑，而得確信其為真實之程
    度者，始得據為有罪之認定，倘其證明尚未達到此一程度，
    而有合理之懷疑存在時，事實審法院復已就其心證上理由予
    以闡述，敘明其如何無從為有罪之確信，即應為無罪之判決
    （最高法院七十六年臺上字第四九八六號判例參見）。又按
    詐欺罪之成立，必行為人主觀上有不法意圖，且以施用詐術
    之方法，使被害人陷於錯誤，而得財產上不法之財物，始克
    成立。如行為人並無詐欺之故意，或並未施用詐術，即與該
    罪之構成要件有間（最高法院四十六年台上字第二六○號判
    例參照）。
五、經查：
（一）、被告丁○○主張本件申請登記之土地係其祖先所有，業
        經其提出古契據共二十八件，而觀之譯文之內容，均係
        記載原土地權利人因缺錢而將土地典當與「陳追」、「
        追」、「陳江」、「江」、「屏」等人；而福建金門地
        方法院檢察署檢察官於九十二年六月二十二日至被告丁○○位於金門縣金沙鎮陽翟三十號之住處，勘驗所祭祀
        之祖先牌位結果，其祖先有姓名為「陳江官」、「陳追
        官」、「陳憑官」之人（見福建金門地方法院九十二年
        度偵字第一八四卷第五十二頁）。卷附之古契據影本中
        ，以於嘉慶二十一年三月所製（
        ，其內容所載之「追」；被告丁○○表示，對照祖先牌
        位，應係指「陳追官」，而依被告丁○○祖先牌位所載
        ，「陳追官」乃生於乾隆丁亥年五月七日，死於道光癸
        卯年五月二日（
        古契據上所載製作年代，與受典對象「陳追官」之生存
        期間，並無不符之處，復由典當當時「陳追官」約四十
        九歲以觀，亦符常情，其餘古契據經本院逐一核對，其
        上所載之製作年代，與受典對象之生存年代大致相符，
        而無顯不符常情之況。雖古契據中，有記載「陳屏」、
        「陳堆」，而無「陳憑」該人，但衡諸清朝中業一般人
        民的教育水準，識字之人有限，常有同音筆誤之情形，
        故被告丁○○辯稱：「陳屏」係「陳憑」之誤，「陳堆
        」應為「陳追」，不能認為無此種可能性。
（二）、本院審酌被告丁○○所提出古契據，紙質泛黃，年代久
        遠，其文字用語，符合清朝中業文言語句，另證人書子
        ○○亦證稱：「癸○○與丁○○拿舊有的契約影本，張
        數非常多，大約二、三十張，我沒有看過正本，上面是
        用毛筆寫的，有所有權人與土地的範圍。」，應非被告
        丁○○臨訟杜撰。而古契據所記載之「山頭村」位置係
        在太武山東麓，有福建運司誌浯州場圖影本附卷可證，
        與被告丁○○申請土地所在即金沙鎮○○段相近，不能
        排除被告丁○○之祖先在現在金沙鎮○○段可能擁有土
        地之推論。
（三）、證人乙○○到庭證稱：「（丁○○是否有土地在大山段
        ）有。（你如何知道丁○○有土地在大山段）我有看到
        他們在耕作。…（妳幾歲看到丁○○在耕作）很久了，
        那時我差不多三、四十歲」（本院審理卷第八十六頁）
        及證人己○○之證詞：「（你是否知道丁○○從小就在
        大山段工作）知道（當時辛○○、癸○○不在金門，土
        地是誰在耕作）他當時找了一個同鄉的，當作養子，幫
        他耕作。（你從小就知道土地是他們的，大還是小）面
        積我不清楚，只知道他們有土地。…（當時耕作的確實
        地點）地名叫作山頭，就是那一帶（是不是他耕作的地
        方叫山頭，但面積你不知道）是的，在部隊開福利社的
        地方（你有看過他們在現在福利社的地方耕作過嗎）有
        ，他們在那邊耕作好幾代」（本院審理卷第九十五頁、
        九十八頁）及庚○○之證言：「（丁○○小時候靠什麼
        過活）耕作（耕作的地點你知道嗎）在山頭（土地如何
        取得知道嗎）從他們祖先留下來的，因為他們有一個房
        子在那邊倒了（癸○○去大陸後，金門誰在耕作）丁○○和他先生，也與我們互相幫忙（部隊來以後，還許不
        許人民耕作）可以，當時部隊都是暫住人民的屋子，不
        能上太武山，但在山下部隊不會管…（耕作面積大小）
        很大，但不知道數量多少」（本院審理卷第一○一頁）
        及證人壬○○之證言：「（你家與被告的家離多遠）很
        近，大約一百公尺（當時被告家裡的經濟來源）耕作（
        被告耕作的土地在那裡）在山頭…（有無去他們耕作的
        地點）有，但是面積、地號不知道（他們耕作的面積是
        大或小）不是很清楚，是用輪耕的方式…（丁○○耕作
        的土地附近有無部隊）他們一直耕作到部隊來，部隊來
        以後還是一直在耕作」（本院審理卷第一○七頁）及戊○○之證言：「（有無去過山頭那一帶）我五十幾年在
        沙美賣豬肉，有去過（那時賣豬肉時，有看到部隊嗎）
        部隊都是在壕溝、坑洞裡面那時你）（你剛說的土地，
        是那一塊）在太武山下，靠近文康中心附近（約在民國
        幾年看到有人在耕作）五十三年」（本院審理卷第一一
        一頁），綜觀上述證人之證言，均證稱確有看到被告丁○○之家人，於舊名「山頭村」附近耕作，而由上開證
        人之證言，雖無法遽以認定被告丁○○耕作之土地的座
        落、面積、四至、筆數，亦無法認定是否即被告丁○○
        所申請登記之土地，然本院審酌上開證人就被告丁○○
        家族有耕作、耕作地點、面積非小等情之證述內容既大
        致相符，亦可佐證被告丁○○之家族可能有土地位於所
        申請土地位置附近。
（四）、另查證人即代書子○○到庭就被告丁○○委託其辦理登
        記之經過證稱：「癸○○與丁○○拿舊有的契約影本，
        張數非常多，大約二、三十張，我沒有看過正本，上面
        是用毛筆寫的，有所有權人與土地的範圍…（申請土地
        時為何未附舊契約，而只要他提四鄰證明書）因舊契據
        時代久遠無法證明，且無從考據。（是否你建議用四鄰
        證明書來聲請）政府的宣導資料就是用四鄰證明來申請
        ，不是我跟他們說的」（本院審理卷第一二四頁），足
        證被告丁○○當初申請土地時，確係提出古契據，其原
        欲依金門馬祖東沙南沙地區安全及輔導條例第十四條之
        一第二項主張係原土地所有權人之繼承人，檢具權利證
        明文件，而申請為土地所有權之歸還登記；但因代辦之
        子○○欠缺充分之法律知識，片面解釋相關法令，捨棄
        被告丁○○原有之真意，而錯誤指示被告丁○○改依時
        效完成之規定來辦理申請登記。
（五）、次就地號之確認及指界測量情形以觀，證人即代書子○○到庭證稱：「（內容你沒有看，如何確認申請土地的
        具體位置）是丁○○、癸○○帶我去現場看的。（當時
        有無告訴你土地的地號）是我把地籍圖申請出來，再請
        被告確認，再把周遭土地的登記簿謄本拿出來，請被告
        確認旁邊的地主是否是這些人。（在何處確認）在我的
        事務所，沒有在現場確認。（丁○○在現場指認時，有
        無包括山坡的岩盤區）當時是根據丁○○指認的土地位
        置，在地籍圖上可能是屬於那一筆土地的範圍內作確認
        ，並不是把一定範圍的土地全部都納進去申請…沒有包
        括岩盤，只有岩盤下面的土地。（指界的部分不包括岩
        盤，為何連岩盤區也申請進去）因為測量公司做出來的
        圖，為何會包括岩盤我也不清楚」（本院審理卷第一二
        一至一二三頁）；證人即當日測量人員陳錫卿於警詢中
        亦證稱：八十七年六月五日丁○○之指界不是對其所申
        請之地號一筆一筆指界，而是依其指出所申請之十三筆
        地號土地大概方向與範圍，再按地籍圖依比例測出面積
        ，軍方的營區並未至內進行實際測量等語。足證就地號
        之確認，乃由被告丁○○於子○○之事務所，而非現場
        ，且僅僅就書面加以確認，其土地四至並非實地指界之
        結果；另被告丁○○亦未將岩盤部分列入指界範圍，僅
        因測量公司所製之複丈成果圖，乃依地號劃分，遂將岩
        盤部分列入同地號，從而一併成為申請之標的所致。按
        依照原福建省金門縣地政事務所與委託之尚揚工程顧問
        有限公司之地籍測量合約第六條第三款之規定，測量人
        員應與申請人前往現場，實地指界複丈；如因複丈地區
        有軍事單位無法實地指界，本應由委託之行政機關與軍
        事單位協調能否實地測量。但不論是子○○或測量機關
        ，均違背委託意旨，未循標準作業流程實地勘查，改由
        書面作業，進行不精確的指界、測量，顯難得到正確之
        結果。其因而造成錯誤疏失，顯非被告丁○○等人所得
        知悉，縱因此不正確之指界、測量方式，造成土地登記
        座落或面積有錯誤，亦不能據而認定被告丁○○等人有
        詐欺之故意。
（六）、至公訴人稱被告丁○○以一己之力，並無法耕作如此大
        範圍之土地，從而認定被告丁○○有施以詐欺之犯行云
        云，然查，由證人丙○○於本院審理之證述：「（一個
        人如何種植那麼多土地）撥種收耕時會互相幫忙。（要
        多少人才能幫忙）不是一下子同時間作同一種作物，而
        是輪流耕作」（本院審理卷第一一九頁）及證人壬○○
        之證言：「（被告耕作的面積是大或小）我不是很清楚
        ，是用輪耕的方式」（本院審理卷第一○六頁）及證人
        庚○○之證言：「（耕作有那些人）丁○○和她先生，
        有時候撥種比較忙，就互相幫忙（當時有作用工人？）
        當時大家都互相幫忙」（本院審理卷第一○一頁）及證
        人乙○○之證言：「（被告自己做還是請人幫忙作）好
        幾個幫她作」（本院審理卷第九一頁）等，而綜觀上開
        證人之證言，其就被告土地乃以輪耕方式耕作，而收耕
        時，鄰地間往往互為幫忙等情，其證述情形大致相符，
        揆諸常情，於戰地期間，凡事以戰事為重，民生問題尤
        為艱困，於耕作時彼此調動人力互為幫忙，即與常理無
        違。至公訴人質以被告丁○○育有數子女，何以能耕作
        云云；然查不論金門地區或臺灣地區，於早期農耕機器
        尚未發達之時，農事亦均仰賴獸力及人力，農村婦女多
        生育多名子女，生育後未久就下田工作，或由較長之兒
        ，同時從事農作，此乃民國四十至六十年代農村尋常之
        現象；被告雖育有多名子女，但一方面土地係以輪耕方
        式，同時兼顧育養子女與農作，符合當時年代之常情；
        公訴人以民國九十年代的臺灣社會家庭結構與現象，推
        想被告丁○○無法以兼顧兒女照顧及農事進行，顯然忽
        略了歷史的差異，而得到失真的結論。況且被告丁○○
        所申請之土地未實地指界、測量業如上述，其所申請土
        地面積雖多達三‧二公頃，但究係被告丁○○出於詐欺
        故意而造成，或因土地測量作業不確實所導致，抑或確
        係被告丁○○之祖產，依卷內之證據實無認定。
（七）、政府鑑於金門、馬祖地區長期實施戰地政務（自民四十
        五年六月廿三日起迄八十一年十一月七日止），未能有
        系統地全面辦理土地總登記，致地籍、地權混亂不明，
        其間或有非因有償徵收登記為公有，或有因軍事原因喪
        失占有；致原土地所有人或合於民法規定時效完成取得
        請求登記所有權者喪失其權利，因而於金門馬祖東沙南
        沙地區安全及輔導條例中，在八十三年五月十一日增修
        第十四條之一，使上開失權者或其繼承人得檢具權利證
        明文件或經土地四鄰證明而分向土地所在管轄地政機關
        申請歸還、取得所有權或申請為土地所有權之登記；此
        項復權規定及據而制定之審查辦法，於甫實施時，非但
        多數申請之人民不解，行政機關處理時亦諸多疑義，所
        委託之測量機關復未依照法令規範確實辦理，是部分申
        請者縱所申請不合上開規定而未被准許，苟非有「詐欺
        」之故意，自難逕以刑事詐欺罪責相繩；甚而其不合規
        定之申請，苟有被誤准之情形，更不應推論行為人係利
        用行政人員之「誤解法令」而施用「詐術」，否則實違
        刑法謙抑性之基本理念。本件被告丁○○之祖先在金沙
        鎮○○段可能確有土地，其是否有不法所有之意圖，已
        使人產生合理之懷疑；再者，被告丁○○原係欲利用古
        契據作為權利證明文件，請求歸還土地，但因受託辦理
        之證人子○○之錯誤，改依時效取得之方式，其主觀上
        是否有施用詐術之故意，顯未達於一般之人均不致有所
        懷疑之程度。
五、綜上所述，本院審酌被告丁○○有提出古契據為證，而古契
    據之內容，經譯成白話文後，對照古契據之用字，亦屬合理
    ，而古契據所載製作時間，亦與被告住處祖先牌位歷代祖先
    之生存時間相當，復無積極證據認定被告丁○○所提出之古
    契據係偽造或變造；則被告丁○○原係基於上開古契據之記
    載，及前開關於耕作事實之認知而為土地歸還登記之申請，
    難認有意圖不法之所有的主觀犯意；至於申請流程未循歸還
    土地之程序，而改依時效取得規定而尋求二位證人出具保證
    書之方式，乃因信任證人子○○所致，亦難認有何施用詐術
    可言。而被告癸○○主觀上認定本案所申請之土地係祖先之
    遺產，故告知被告丁○○提出申請，亦無不法所有之故意。
    另被告辛○○部分，因曾目睹被告丁○○之家族在金沙鎮○○段耕作土地，始出具四鄰證明書，且被告丁○○不構成詐
    欺犯行業如前述，基於刑法第三十條從犯之從屬原則，亦無
    成立幫助詐欺之可言。檢察官就被告之犯罪事實負有舉證責
    任，但本案中，檢察官所舉之證據未能使本院就被告丁○○
    等三人詐欺之犯行，已達於通常一般人均不致有所懷疑，而
    得確信其為真實之程度者，依首開判例意旨之說明，自不能
    為被告三人有罪之認定，應諭知無罪之判決。
六、至被告丁○○之祖先是否確有土地座落於所申請之地號上，
    其土地筆數、面積大小、有無其他合法之繼承人，均非本院
    刑事庭之職權所能認定，被告丁○○、癸○○或其他利害關
    係人如有爭議，應另循民事訴訟程序尋求解決，併此敘明。
七、據上論斷，應依刑事訴訟法第三百零一條第一項，判決如主
    文。
本案經檢察官吳祚延到庭執行職務。
中　　華　　民　　國　　94　　年　　6 　　月　　30　　日
　　　　　　　　　刑事庭審判長  法　官  施慶鴻
                                法  官　林鈺琅
                                法  官  林慶郎
以上正本證明與原本無異。
如不服本判決，應於判決送達後10日內，向本院提出上訴狀。
　　　　　　　　　　　　　　　　書記官　陳鴻璋
中　　華　　民　　國　　94　　年　　6 　　月　　30　　日
